臺灣高等法院臺南分院刑事判決　　　　　 96年度上易字第3號
上　訴　人
即　被　告　丙○○
上列上訴人因家暴傷害等案件，不服臺灣臺南地方法院95年度易
字第683號中華民國95年11月9日第一審判決（起訴案號：臺灣臺
南地方法院檢察署94年度偵字第13585號），提起上訴，本院判
決如下：
    主  文
上訴駁回。
丙○○緩刑貳年。
    事  實
一、丙○○與甲○○原係婆媳關係（丙○○與甲○○之子楊文忠
　　於民國九十三年四月間經本院以九十三年度婚字第一二二號
  　判決准予丙○○、楊文忠離婚），二人間具有家庭暴力防治
    法第三條第三款所定之家庭成員關係。丙○○與楊文忠經本
    院判准離婚後，丙○○即因財產問題而與楊文忠、甲○○等
    人屢生糾紛，詎丙○○竟為取回其財物，乃基於侵入他人住
    宅之概括犯意，先於九十四年十月十五日，前往甲○○位於
    臺南縣大內鄉石湖村石子瀨三四○號之住處，明知其未得甲○○之同意，仍趁甲○○因孫女胡怡廷到訪而將住處大門開
    啟之際，無故侵入甲○○之住處，搬走其購買之縫紉機等物
    後始離去。復於同年月十八日，再度前往甲○○上址住處，
    因甲○○住處大門上鎖，丙○○即在未獲甲○○之同意下，
    翻越該處牆垣無故侵入甲○○住處，欲將裝設在甲○○住處
    ，由其出資購買之冷氣機拆卸，因甲○○出面阻止，雙方遂
    生口角，丙○○則另行基於傷害他人身體之犯意，強行拉扯
    甲○○，並以腳踢甲○○，致甲○○因而受有右手挫傷及右
    小腿挫傷之傷害。
二、案經甲○○訴由臺南縣警察局善化分局報請臺灣臺南地方法
    院檢察署檢察官偵查起訴。
    理  由
壹、程序方面：
一、被告以外之人於審判外之陳述，雖不符前四條之規定，而經
    當事人於審判程序同意作為證據，法院審酌該言詞陳述或書
    面陳述作成時之情況，認為適當者，亦得為證據。當事人、
    代理人或辯護人於法院調查證據時，知有第一百五十九條第
    一項不得為證據之情形，而未於言詞辯論終結前聲明異議者
    ，視為有前項之同意。刑事訴訟法第一百五十九條之五定明
    文。證人甲○○、乙○○警詢所為之證述，係屬審判外之言
    詞陳述，檢察官、被告並無不同意列為證據，且本院審理時
    ，無於言詞辯論終結前聲明異議。而前開證人在警詢所為之
    證述，係在自由意志下所為陳述，並親閱筆錄無訛後始簽名
    作成之情況，且該證言適為本案應審酌必要事項，自有證據
    能力，得為本案證據。
二、被告以外之人於偵查中向檢察官所為之陳述，除顯有不可信
    之情況者外，得為證據，刑事訴訟法第一百五十九條之一第
    二項定有明文。證人甲○○、乙○○、胡怡廷在檢察官偵訊
    時，業經檢察官查明與被告無親屬、婚約、法定代理關係，
    並告知具結義務及偽證之處罰後，命具結以擔保其證言之真
    實性。另實務運作，偵查中檢察官向被告以外之人所取得之
    陳述，原則上均能遵守法律規定，不致違法取供，該證人於
    偵查中向檢察官所為之證言，並無顯不可信之情事，自有證
    據能力，得為本案證據。
貳、實體方面：
一、訊據被告丙○○就前揭事實，業於本院準備程序供陳，其於
    九十四年十月十五日及十八日，未得甲○○之同意，進入臺
    南縣大內鄉石湖村石子瀨三四○號之甲○○之住處；復於九
    十四年十月十八日，與甲○○發生拉址，致甲○○因而受有
    右手挫傷及右小腿挫傷之傷害，供認不諱。
二、經查：
  (一)被告丙○○上揭白自，核與證人甲○○、乙○○、胡怡廷分
    於警詢、偵查證述情節相符。並有財團法人臺灣基督長老教
    會新樓醫院甲○○診斷證明書一紙（見警卷第十二頁）及現
    場照片三張（見警卷第十七頁）可參。被告自白與事實相符
    。
  (二)被告丙○○雖於原審及本院審理時辯稱：伊於九十四年十月
    十八日至告訴人甲○○住處，欲拆卸裝設在該處之冷氣機，
    因而與甲○○發生爭執，甲○○不讓伊進去並抓住伊，伊並
    沒有還手，係甲○○、乙○○毆打伊，伊沒有毆打甲○○云
    云。惟查：
    (1)被告於警詢時供承：甲○○不讓伊進入房間拆冷氣，因無
      法由門窗拆卸冷氣，伊直接開房門把手時，遭到甲○○將
      伊手拉住，隨後伊前夫楊文忠之妻乙○○就毆打伊，伊沒
      有毆打甲○○的意思，事情係因雙方拉扯時所受傷害等語
      （見警詢卷第四、五頁）；告訴人甲○○則於偵查時證稱
      ：丙○○想拔冷氣，伊阻止丙○○，丙○○沒拔成，就直
      接打伊，用腳踹伊腳，用手打伊手等語（見偵查卷第八、
      三十頁），堪認被告與告訴人案發當時確實因被告與告訴
      人因拆卸冷氣乙事發生爭執，進而拉扯甚明。
    (2)證人乙○○於偵查及原審審理時均到庭證稱：當天丙○○
      跳牆進來，伊不知道是誰，覺得很害怕，伊進來後有跟婆
      婆（指告訴人甲○○）說話，說甚麼伊聽不懂，後來丙○○用雙手猛力搖晃告訴人，推告訴人，並用腳踢告訴人的
      腳，因伊要保護婆婆，丙○○又打伊等語（見偵查卷第十
      四頁及原審卷第二十七至二十九頁）。核與證人即告訴人
      所證述之情節相符，而證人乙○○為越南籍人氏，案發時
      來台只有二星期，與被告並不相識，亦無仇怨等情，為被
      告所是認，則證人乙○○實無蓄意誣陷被告之理。顯見被
      告出手抓傷告訴人，並用腳踢告訴人腳之事實已甚明確。
    (3)參以告訴人於案發當日（九十四年十月十八日）即前往財
      團法人台灣基督長老教會新樓醫院急診，經醫師診斷後，
      告訴人之右手、右小腿確有挫傷之情形，亦有財團法人台
      灣基督長老教會新樓醫院九十四年十月十八日診斷證明書
      一份附卷可稽（見警詢卷第十二頁），益見告訴人指稱於
      九十四年十月十八日遭被告徒手抓傷右手，以腳踢傷右小
      腿之事實，信而有徵。
    (4)再者，縱認被告所辯伊僅有與告訴人發生拉扯等情屬實，
      然案發當時，告訴人為年近八十之老嫗，依經驗法則及論
      理法則，被告當知悉其拉扯告訴人之行為，會導致告訴人
      受傷，仍未控制自己之行為抓扯告訴人，致告訴人受傷，
      自有傷害告訴人身體之故意，其所辯未傷害告訴人云云，
      亦難憑採。
  (三)綜上所述，被告自白與事實相符，所辯未傷害甲○○一節，
    委無可採。本件事證明確，被告犯行，洵可認定，應依法論
    科。
三、被告行為後，刑法部分條文於九十四年二月二日經總統公布
    修正，並自九十五年七月一日起施行，其中與本案有關之第
    二條、第四十一條及第五十六條規定均已修正。而行為後法
    律有變更者，適用行為時之法律，但行為後之法律有利於行
    為人者，適用最有利於行為人之法律，修正後刑法第二條第
    一項定有明文。此條規定係規範行為後法律變更所生新舊法
    律比較適用之準據法，是刑法第二條本身雖經修正，但刑法
    第二條既屬適用法律之準據法，本身尚無比較新舊法之問題
    ，於新法施行後，應一律適用裁判時之刑法第二條之規定，
    為「從舊從輕」之比較，合先敘明。又按本次刑法修正之比
    較新舊法，應就罪刑有關之共犯、未遂犯、想像競合犯、牽
    連犯、連續犯、結合犯，以及累犯加重、自首減輕暨其他法
    定加減原因（如身分加減）與加減例等一切情形，綜其全部
    罪刑之結果而為比較，最高法院九十五年五月二十三日九十
    五年度第八次刑庭會議著有決議可資參照。經查：
　(一)刑法第二百七十七條第一項傷害罪及同法第三百零六條第一
    項無故侵入住宅罪，法定刑得科銀元一千元及三百元以下罰
    金，而修正後刑法施行法增訂第一條之一：「中華民國九十
    四年一月七日刑法修正施行後，刑法分則編所定罰金之貨幣
    單位為新臺幣。九十四年一月七日刑法修正時，刑法分則編
    未修正之條文定有罰金者，自九十四年一月七日刑法修正施
    行後，就其所定數額提高為三十倍。但七十二年六月二十六
    日至九十四年一月七日新增或修正之條文，就其所定數額提
    高為三倍」。刑法第三十三條第五款修正為：「罰金：新臺
    幣一千元以上，以百元計算之」，是依修正後之法律，刑法
　  第二百七十七條第一項傷害罪及同法第三百零六條第一項無
    故侵入住宅罪，所得科處之罰金刑最高為新臺幣三萬元及九
    千元，最低為新台幣一千元；而依被告行為時之刑罰法律，
    即罰金罰鍰提高標準條例第一條前段規定之提高倍數十倍及
    刑法第三十三條第五款規定之罰金最低額一元計算，該罪之
    罰金刑最高為銀元一萬元及三千元，最低額為銀元一元。比
    較上述修正前、後之刑罰法律，自以被告行為時之舊法較有
    利於被告。
　(二)刑法第五十六條連續犯之規定業經刪除，則被告之數次無故
  　侵入告訴人住宅之犯罪行為，於新法施行後，應予分論併罰
    。此刪除雖非犯罪構成要件之變更，但顯已影響行為人刑罰
    之法律效果，自屬法律有變更，依刑法第二條第一項規定，
    比較新、舊法結果，仍應適用較有利於被告之行為時法律即
    舊法論以連續犯。
  (三)修正前刑法第四十一條第一項前段規定：「犯最重本刑為五
    年以下有期徒刑以下之刑之罪，而受六個月以下有期徒刑或
    拘役之宣告，因身體、教育、職業、家庭之關係或其他正當
    事由，執行顯有困難者，得以一元以上三元以下折算一日，
    易科罰金」，斯時易科罰金折算標準依修正前罰金罰鍰提高
    標準條例第二條前段規定，係就其原定數額提高為一百倍折
    算一日，是被告行為時之易科罰金折算標準，應以銀元三百
    元折算一日，折算為新臺幣則應以九百元折算為一日，惟修
    正後刑法第四十一條第一項前段規定：「犯最重本刑為五年
    以下有期徒刑以下之刑之罪，而受六個月以下有期徒刑或拘
    役之宣告者，得以新臺幣一千元、二千元或三千元折算一日
    ，易科罰金」，比較新舊法之結果，適用新法關於易科罰金
    之規定，顯對被告並非較為有利，自應依刑法第二條第一項
    前段規定，適用修正前刑法第四十一條第一項前段定其折算
    標準。
  (四)修正前刑法第五十一條規定：「數罪併罰，分別宣告其罪之
    刑，依左列各款定其應執行者：」其中第六款規定：「宣告
    多數拘役者．比照前款定期刑期。但不得逾四個月。」，修
    正後刑法第五十一條第六款規定：「宣告多數拘役者，比照
    前款定其刑期，但不得逾一百二十日。」，比較結果，修正
    後刑法並無較有利於行為人，依刑法第二條第一項前段之規
    定，仍應依修正前刑法，定其應執行之刑。
  (五)經綜合上述各條文修正前、後之比較，揆諸前揭最高法院決
    議及修正後刑法第二條之「從舊、從輕」原則，自應適用被
    告行為時之法律，即修正前規定予以論處。
四、按家庭暴力防治法所稱家庭暴力，係指家庭成員間實施身體
    或精神上不法侵害之行為；所稱家庭暴力罪，係指家庭成員
    間故意實施家庭暴力行為而成立其他法律所規定之犯罪，家
    庭暴力防治法第二條第一項、第二項分別定有明文。查被告
    與告訴人原係婆媳關係，此經其等陳述無誤，是二人具有家
    庭暴力防治法第三條第三款所稱家庭成員關係。核被告所為
    ，係犯刑法第三百零六條第一項之無故侵入住宅罪，及同法
    第二百七十七條第一項之傷害罪，且屬於對家庭成員間實施
    身體不法侵害之家庭暴力罪。惟因家庭暴力防治法對於家庭
    暴力罪並無科處刑罰之規定，是以僅依刑法傷害罪予以論罪
    科刑即可。又被告先後二次無故侵入告訴人住宅之犯行，時
    間相近，手段相類，觸犯構成要件同一之罪名，顯係基於概
    括犯意反覆而為，為連續犯，應依修正前刑法第五十六條之
    規定論以一罪，並加重其刑。被告所犯上開連續無故侵入他
    人住宅罪及傷害罪二罪間，犯意各別，行為互殊，應予分論
    併罰。
五、原審以被告罪證明確，適用刑法第二條第一項前段、第二百
    七十七條第一項、第三百零六條第一項、修正前第五十六條
    、第四十一條第一項前段、第五十一條第六款，修正前罰金
    罰鍰提高標準條例第二條，刑法施行法第一條之一第一項、
    第二項前段、第三條之一第三項（漏為刑法傷害罪及無故侵
    入住宅罪罰金刑之新舊法比較及漏引罰鍰提高標準條例第一
    條前段，惟對判決結果不生影響，予以指正）。並審酌刑法
    第五十七條科刑事項，量處被告連續無故侵入他人住宅，處
    拘役三十日；又傷害人之身體，處拘役三十日，應執行拘役
    五十日，均為如易科罰金，以銀元三百元即新臺幣九百元折
    算一日。認事用法，核無不合，量刑亦堪認妥適。被告主張
    原審量刑過重，指摘原判決不當，為無理由，應予駁回。
六、查被告未曾受有期徒刑以上刑之宣告，有臺灣高等法院被告
    前案紀錄表可參，被告因家庭不睦而以離婚收場，又為取回
    結婚購置之物，未究法律規定，為本件犯行，本院準備程序
    坦承犯行，尚有悔意。且其家境清寒，生計拮据，有臺南縣
    善化鎮東昌里、及大內鄉石湖村證明書各一紙在卷（見本院
    卷第四十五至四十六頁）。本院認被告經此偵審程序教訓，
    應知警惕諒無再犯之虞，所宣告之刑以暫不執行為適當，併
    諭知被告緩刑二年，用啟自新。又本件被告犯罪，雖係於九
    十五年七月一日新刑法施行前所為，然關於行為人是否符合
    緩刑要件，其判斷標準，非以行為時法律為依據，而係依裁
    判時法律為依據，蓋緩刑條件並非針對行為而設，而係針對
    宣告刑作為宣告緩刑條件，故以裁判時法律為準據。茲新刑
    法既於九十五年七月一日施行，則本件關於被告緩刑之宣告
    要件，自應適用新刑法第七十四條第一項第一款規定，併此
    敘明。
據上論斷，應依刑事訴訟法第三百六十八條，刑法第七十四條第
一項第一款，判決如主文。
本案經檢察官王碧霞到庭執行職務。
中　　華　　民　　國　　96　　年　　5 　　月　　24　　日
                  刑事第三庭    審判長法　官 陳義仲
                                      法　官 蔡勝雄
                                      法　官 蘇清水
以上正本證明與原本無異。
不得上訴。
　　　　　　　　　　　　　　　　　　　書記官 陳嘉琍
中　　華　　民　　國　　96　　年　　5 　　月　　24　　日
附錄本案論罪科刑法條全文
中華民國刑法第三百零六條：
無故侵入他人住宅、建築物或附連圍繞之土地或船艦者，處一年
以下有期徒刑、拘役或三百元以下罰金。
無故隱匿其內，或受退去之要求而仍留滯者，亦同。
中華民國刑法第二百七十七條
傷害人之身體或健康者，處三年以下有期徒刑、拘役或一千元以
下罰金。
犯前項之罪因而致人於死者，處無期徒刑或七年以上有期徒刑；
致重傷者，處三年以上十年以下有期
